行　政　法　院　判　決　　　　　　　　　　　　　八十八年度判字第四一五○號
　　再 審原 告　永安租賃股份有限公司
　　代　表　人　甲○○
　　再 審被 告　財政部臺北市國稅局
右當事人間因營利事業所得稅事件，再審原告對本院中華民國八十七年七月十六日八
十七年度判字第一四○三號判決提起再審之訴。本院判決如左︰
　　主  文
再審之訴駁回。
　　事  實
緣再審原告八十二年度營利事業所得稅結算申報，關於利息支出部分，不服再審被告
之初查核定，申經復查結果，未准變更，再審原告復逕提訴願、再訴願、行政訴訟（
本院八十七年度判字第一四○三號判決）均經駁回，乃主張該判決適用法規顯有錯誤
，提起本件再審之訴，茲摘兩造訴辯意旨於次：
再審原告起訴意旨略謂︰查行政訴訟法第二十八條第一款之規定「適用法規顯有錯誤
者」得對原確定判決提起再審；而所謂「適用法規顯有錯誤」係指原審應適用之法規
未予適用，及不應適用之法規誤予適用者而言，以貫徹憲法保障人民權益之本旨，為
司法院大法官會議釋字第一七七號解釋理由所揭櫫，本件情形即為不應適用之法規而
誤與適用，是以提起本件再審之訴，以謀救濟。按原確定判決之所以維持原處分、原
訴願決定、原再訴願決定所為駁回再審原先在各層次行政救濟之請求，無非援用財政
部所訂之「營利事業所得稅法申報查核準則」（下稱查核準則）之第九十七條第十一
款將再審原告申報部分支出利息不予認定，復依據準則第三十六條之一規定設算再審
原告申報支出利息應剔除數額。但上述準則第九十七條第十一款及第卅六條之一均有
不予認定，及剔除利息之先決條件之存在。若再審原告不符合各該先決條件，而確定
判決予援引，即屬以「不應適用之法規，誤予適用」，致牴觸大法官解釋理由之本旨
。謹述再審原告之聲請再審理由及證據；非僅止於法律見解之歧異，首應陳明。再審
原告與大運建設股份有限公司（下稱大運公司）間因土地買賣，而有價款支付方法之
約定，該筆土地買賣價金為二十七億一千一百九十二萬六千元，大運公司已付土地款
為十七億四千一百九十二萬六千元。餘款九億七千萬元，約定於大運公司將未售出土
地應有部分再次出售後分三期償付，該筆未付款中，再審原告僅估十分之一，為九千
七百萬元，是以帳列為「應收土地款」，並非「查核準則」九十七條第十一款所明定
之「貸出款項」，有在卷之王風聯合會計事務所查核報告書可資證明；本件「應收土
地款」既非「貸出款項」。先決條件不存在，即無「查核準則」第九十七條第十一款
之適用，原確定判決既誤予適用，即應廢棄。再審原告為大運公司之股東，並非大運
公司為再審原告之股東，有在卷之大運公司股東名冊可查，所涉及者亦為兩者間之「
土地價款」，而非「貸款」，已如前述。玆者，若大運公司貸款予再審原告，未計利
息，方符合「查核準則」第三十六條之一第二項「公司資金貸與股東︰︰︰」之先決
條件。原判決之思維路線反其道而行，以大運公司所遲付土地款項認作為再審原告以
公司資金貸與大運公司之款項，為有錯失，其就不符合之「查核準則」三十六條之一
加以援用，即屬適用法規為不當，原判決應予廢棄。再審原告與大運公司間土地買賣
契約約定之餘款給付方法，賣主方面達十戶之多，有在卷買賣契約可憑，並非如原判
決認作為「︰︰︰足證以資金貸予股東未收取利息．．．」之情況，依照民法第三百
六十九條規定，並不排除以契約另立交付價金之時間。茲者，再審原告以大運公司所
需工程甚長，為顧及其資金之週轉與其他之土地出賣人，約定同意其中之三分之一價
金，俟房屋建成出售後再行支付，此項約定，非但為開發不動產習慣上所常見，且為
民法第三百六十九條所允許。再審原告並於當年將買賣金額併遲延給付部分已報繳營
利事業所得稅課徵。是以再審原告向金融機構所融通之利息支出自應支列以符實際，
被告認應剔除，即為重複課徵，至於價金給付時間，既另有約定，被告不適用民法第
三百六十九條之規定，已有違誤。鈞院原判決予以維持，難予甘服。至雙方之立場，
付款條件之成就，均有在卷之股東名冊，買賣契約，及查核報告可資證明。原處分訴
願決定及再訴願決定未就在卷證據，一一斟酌，均為違法，應予撤銷。按認定事實，
須憑證據，此項證據法則，為行政訴訟所適用，亦為鈞院六十一年判字第六十號之本
旨，原判決之認定事實，不憑證據，有悖證據法則。再者，適用法規之當與不當，亦
有大法官會議釋字第一七七號解釋可憑。綜上，再審原告之聲請再審為有理由，除確
定判決應予廢棄，原處分及各層次決定不可維持，再審原告之利息支出為合法，爰求
為判決，本院七十七年度判字第一四○三號之確定判決（下稱本院前程序判決）廢棄
。再訴願決定、訴願決定及原處分均撤銷。
再審被告答辯意旨略謂︰按「營業人一方面借入款項支付利息，一方面貸出款項並不
收取利息或收取利息低於所支付之利息者，對於相當於該貸出款項支付之利息或其差
額，不予認定。」為行為時查核準則第九十七條第十一款所明定。又按「有左列各款
情形之一者，當事人對於行政法院之判決，得向該院提起再審之訴：一適用法規顯有
錯誤者。．．．」為行政訴訟法第二十八條第一款所明定。查再審原告八十二年度營
利事業結算申報，列報利息支出一九、六二六、一四三元，被告以其本（八十二）期
帳列應收土地款九七、○○○、○○○元，係出售土地與被投資之大運公司，未收取
價款，乃依設算利息七、七六○、○○○元，自利息支出項下減除，核定利息支出一
一、八六六、一四三元，再審原告以其售地予大運公司，雙方議定價款九七、○○○
、○○○元，於該土地再出售予第三人簽立合約書後始收款，其並未取得資金獲利情
事，請准認列系爭利息支出云云，申經復查結果，以再審原告土地買賣契約書內載明
該土地於八十年十一月二十六日簽約出售，同年十二月三十日辦妥過戶，係售予被投
資公司之大運公司，此有大運公司股東名冊影本附原卷可稽，再審原告以其資金貸予
股東，未收取利息至為明顯，被告按台灣銀行基本放款利率百分之八設算利息七、七
六○、○○○元，自利息支出項下減除，核定利息支出為一一、八六六、一四三元，
並無不合，乃未准變更。再審原告以其為大運公司股東，並非大運公司為其股東，故
無復查決定書所指公司資金貸予股東情事；又該項售地合約土地價款價格合理，分期
支付，雙方協議出售房屋價款，必須於交屋後始能收清，議定部分地價款交屋後才能
付清亦合乎常理云云，訴經財政部訴願決定，以再審原告於八十年十二月三十日即將
土地辦妥過戶予被投資之大運公司，惟系爭土地價款九七、○○○、○○○元至本（
八十二）年底歷二年迄未收取之事實，為再審原告所不爭執。再審原告本期帳列利息
支出達一九、六二六、一四三元，另方面卻對被投資公司有巨額價款未予收取，被告
以其係以資金貸予他人，而未收利息，乃依規定設算利息，自利息支出項下減除，核
定利息支出為一一、八六六、一四三元，尚無不合，故再審原告之主張應不予採酌。
上述情節前經被告八十七年五月七日財北國稅法字第八六一三二四六一號行政訴訟
答辯狀論明，並經大院八十七年度判字第一四○三號判決駁回在案。再審原告復執前
詞，一再爭訟，尚無行政訴訟法第二十八條第一款規定「適用法規顯有錯誤」之提起
再審之訴要件，其訴應無可採。
　　理  由
按行政訴訟法第二十八條第一款規定，適用法規顯有錯誤者，當事人對於本院判決，
固得提起再審之訴，惟所謂「適用法規顯有錯誤」，係指原判決所適用之法規與該案
應適用之現行法規相違背或與解釋判例有所牴觸者而言，至於法律上見解之歧異，再
審原告對之縱有爭執，要難謂為適用法規錯誤，而據為再審之理由（本院六十二年度
判字第六一○號判例參照）。查本件再審原告提起本件再審之訴，所據之再審理由為
行政訴訟法第二十八條第一款所定之「適用法規顯有錯誤」，而所謂「適用法規顯有
錯誤」係指原審應適用之法規未予適用，及不應適用之法規誤予適用者而言，以貫徹
憲法保障人民權益之本旨，此為司法院釋字第一七七號解釋理由所揭櫫，本件情形即
為不應適用之法規而誤與適用，是以提起本件再審之訴，以謀救濟。原確定判決之所
以維持原處分、訴願決定及再訴願決定，駁回再審原告之請求，無非援用財政部所訂
查核準則第九十七條第十一款，剔除再審原告所申報部分利息支出，復依同準則第三
十六條之一規定，設算再審原告申報支出利息應剔除數額。但同準則第九十七條第十
一款及第卅六條之一均有不予認定，及剔除利息之先決條件之規定。若再審原告不符
合各該先決條件，而確定判決予援引，即屬以『不應適用之法規，誤予適用』，致牴
觸大法官解釋理由之本旨云云。惟查，依司法院釋字第一七七號解釋：「確定判決消
極的不適用法規，顯然影響裁判者，自屬民事訴訟法第四百九十六條第一項第一款所
定適用法規顯有錯誤之範圍，應許當事人對之提起再審之訴，以貫徹憲法保障人民權
益之本旨。最高法院六十年度台再字第一七○號判例，與上述見解未洽部分，應不予
援用。惟確定判決消極的不適用法規，對於裁判顯無影響者，不得據為再審理由，就
此而言，該判例與憲法並無牴觸。本院依人民聲請所為之解釋，對聲請人據以聲請之
案件，亦有效力。」，係指民事訴訟法確定判決消極的不適用法規，顯然影響裁判者
，屬適用法規顯有錯誤之範圍，應許當事人對之提起再審之訴，因行政訴訟法第二十
八條第一款亦有「適用法規顯有錯誤」為再審理由之規定，固得以援引為提起再審之
依據，而本件再審原告所指「本院前程序判決援用查核準則之第九十七條第十一款將
再審原告申報部分支出利息不予認定，復依據準則第三十六條之一規定設算再審原告
申報支出利息應剔除數額。」之情形，正屬積極適用法規，並無消極不適用法規之情
事，至於再審原告所主張「但查核準則第九十七條第十一款及第卅六條之一均有不予
認定，及剔除利息之先決條件之存在。若再審原告不符合各該先決條件，而確定判決
予援引，即屬以『不應適用之法規，誤予適用』」云云，核係法律上見解之歧異，再
審原告對之縱有爭執，揆之首揭說明，要難謂為適用法規錯誤。另按「營業人一方面
借入款項支付利息，一方面貸出款項並不收取利息或收取利息低於所支付之利息者，
對於相當於該貸出款項支付之利息或其差額，不予認定。」為行為時查核準則第九十
七條第十一款所明定。再審原告八十二年度營利事業結算申報，列報利息支出一九、
六二六、一四三元，被告以其八十二年當期帳列應收土地款九七、○○○、○○○元
，係出售土地與被投資之大運公司，未收取價款，乃依設算利息七、七六○、○○○
元，自利息支出項下減除，核定利息支出一一、八六六、一四三元，再審原告以其售
地予大運公司，雙方議定價款九七、○○○、○○○元，於該土地再出售予第三人簽
立合約書後始收款，並未取得資金獲利情事，請准認列系爭利息支出云云，申經復查
結果，以再審原告土地買賣契約書內載明該土地於八十年十一月二十六日簽約出售，
同年十二月三十日辦妥過戶，係售予其所投資之大運公司，此有大運公司股東名冊影
本附卷可稽，再審原告將其應收大運公司土地價款未收，等同將其資金貸予大運公司
而未收取利息，至為明顯，再審被告按台灣銀行基本放款利率百分之八設算利息七、
七六○、○○○元，自所申報利息支出項下減除，核定利息支出為一一、八六六、一
四三元，並無不合。再審原告以其為大運公司股東，並非大運公司為再審原告之股東
，故無復查決定書所指公司資金貸予股東情事；又該項售地合約土地價款價格合理，
分期支付，雙方協議出售房屋價款，必須於交屋後始能收清，議定部分地價款交屋後
才能付清亦合乎常理云云，訴經財政部訴願決定，以再審原告於八十年十二月三十日
即將土地辦妥過戶予被投資之大運公司，惟系爭土地價款九七、○○○、○○○元至
本（八十二）年底歷二年迄未收取之事實，為再審原告所不爭執。再審原告本期帳列
利息支出達一九、六二六、一四三元，另方面卻對被投資公司有巨額價款未予收取，
被告以其係以資金貸予他人，而未收利息，乃依規定設算利息，自利息支出項下減除
，核定利息支出為一一、八六六、一四三元，尚無不合，是本院前程序判決並無認定
事實不憑證據而違背證據法則之處，再審原告主張本院前程序判決原判決之認定事實
，不憑證據，有悖證據法則，與本院六十一年判字第六十號之判例有違云云，顯無理
由。綜上所述，再審原告主張本院前程序判決適用法規顯有錯誤，並無可採。本件再
審之訴，難認有再審理由，應予駁回。
據上論結，本件再審之訴為無理由，爰依行政訴訟法第三十三條、民事訴訟法第五百
零二條第二項，判決如主文。
中    華    民    國     八十八      年     十二     月      十六       日
                    行 政 法 院 第 二 庭
                                審 判 長 評  事      陳  石  獅
                                         評  事      彭  鳳  至
                                         評  事      黃  合  文
                                         評  事      林  茂  權
                                         評  事      王  立  杰
右  正  本  證  明  與  原  本  無  異
                                         法院書記官  王  福  瀛
中    華    民    國     八十八      年     十二     月      十六       日
